ACORDAO-COMPLETO-2438344

ACÓRDÃO 5341/2021 ATA 9/2021 - PRIMEIRA CÂMARA

VISTOS, relatados e discutidos estes autos que tratam de dois atos de Aposentadoria, emitidos pela Fundação Universidade Federal de Mato Grosso,
ACORDAM os Ministros do Tribunal de Contas da União, reunidos em Sessão da 1ª Câmara, diante das razões expostas pelo Relator e com fundamento nos arts. 1º, inciso V, e 39, inciso II, ambos da Lei 8.443/92, c/c o art. 259, inciso II, do Regimento Interno, em:
9.1. considerar tacitamente registrados em 29/7/2020 e 8/3/2021, respectivamente, os atos constantes das peças 4 e 5, relativos às aposentadorias de Elias Martins da Silva e de Romarico Marques da Costa; 
9.2. encaminhar os autos à Secretaria de Fiscalização de Pessoal para a adoção dos procedimentos necessários com vistas à revisão de ofício das aposentadorias, nos termos do subitem 9.2.1 do Acórdão 122/2021-TCU-Plenário; 
9.3. dar ciência desta deliberação à Universidade Federal de Mato Grosso.

Pessoal; Aposentadoria.

Primeira Câmara

Fundação Universidade Federal de Mato Grosso.

3. Interessados: Elias Martins da Silva (CPF XXX.479.011-XX);  Romarico  Marques da Costa (CPF XXX.520.301-XX).

13.1. Ministros presentes: Walton Alencar Rodrigues (Presidente), Benjamin Zymler e Jorge Oliveira.
13.2. Ministro-Substituto convocado: Marcos Bemquerer Costa.
13.3. Ministros-Substitutos presentes: Augusto Sherman Cavalcanti (Relator) e Weder de Oliveira.

AUGUSTO SHERMAN

Cuidam os autos de dois atos de aposentadoria, submetidos à apreciação deste Tribunal para fins de registro, nos termos do inciso III do art. 71 da Constituição Federal de 1988, atos esses cadastrados e disponibilizados ao TCU por intermédio do Sistema de Apreciação e Registro de Atos de Admissão e Concessões, na forma dos arts. 2º, caput e incs. I a VI, e 4º, caput, da então vigente Instrução Normativa TCU 55/2007 (normativo substituído pela IN TCU 78/2018) .
2.	A unidade técnica, ao analisar os fundamentos legais das concessões bem como as informações prestadas pelo órgão do controle interno, lavrou a instrução constante da peça 7, adiante transcrita, com eventuais ajustes de forma:
"INTRODUÇÃO
1.	Trata-se de atos iniciais de concessão de aposentadoria de Elias Martins da Silva e Romarico Marques da Costa, ex-servidores da Fundação Universidade Federal de Mato Grosso.
2.	Os atos foram submetidos, para fim de registro, à apreciação do Tribunal de Contas da União (TCU) , de acordo com o art. 71, inciso III, da Constituição Federal. O cadastramento e a disponibilização ao TCU ocorreram por intermédio do Sistema de Apreciação e Registro de Atos de Admissão e Concessões, na forma dos arts. 2º, caput e incisos I a VI, e 4º, caput, da Instrução Normativa-TCU 78/2018.
EXAME TÉCNICO
Da aposentadoria de Elias Martins da Silva
3.	Do exame do ato de Elias Martins da Silva, bem como da ficha financeira extraída do Siape (peça 2) , observou-se o pagamento de rubrica judicial relativa ao adicional noturno, considerada irregular por esse Tribunal.
Da rubrica judicial de adicional noturno
4.	Em relação ao pagamento dessa rubrica, é pacífico o entendimento nesta Corte de Contas de que parcelas dessa natureza são vantagens do regime celetista, incompatíveis com a situação jurídico-estatutária implantada pela Lei 8.112/90. 
5.	No que tange a estas vantagens, esta Corte tem entendimento sedimentado no sentido de que, após o advento da Lei 8.112/1990, instituidora do Regime Jurídico Único, não se admite a transposição dos benefícios e vantagens de natureza trabalhista para o novo regime, no qual os interessados ingressaram por força do art. 243 daquele diploma. Esse entendimento já foi inclusive sumulado, constituindo o Enunciado 241 da Súmula de Jurisprudência predominante desta Corte: 
Enunciado 241 da Súmula de Jurisprudência predominante desta Corte 
As vantagens e gratificações incompatíveis com o Regime Jurídico Único, instituído pela Lei 8.112, de 11/12/1990, não se incorporam aos proventos nem à remuneração de servidor cujo emprego, regido até então pela legislação trabalhista, foi transformado em cargo público por força do art. 243 do citado diploma legal. 
6.	Contudo, há de se ressalvar exclusivamente a possibilidade de violação ao princípio da irredutibilidade da remuneração à época da passagem de um para outro regime, orientação que esta Corte também tem prestigiado, de que é exemplo o Acórdão 517/2004-TCU-Segunda Câmara, de relatoria do insigne Ministro Adylson Motta, e de cujo voto condutor extrai-se esta elucidativa passagem: 
Acórdão 517/2004-TCU-Segunda Câmara, excerto do voto do Relator 
O Tribunal tem admitido o pagamento de vantagens decorrentes de decisão judicial, a título de vantagem pessoal nominalmente identificada, após a transposição para o novo regime jurídico, apenas com vistas a evitar a eventual redução de vencimentos, vedada pelo art. 37, XV, da Constituição Federal (Decisão 373/2002-Segunda Câmara, Decisão 441/2002-Segunda Câmara, Acórdão 334/2004-TCU-Primeira Câmara, entre outros) . 
7.	Para abrigar essa ressalva, o procedimento preconizado é o de tratar a parcela incorporada como vantagem pessoal de caráter variável, que ficaria sujeita à redução de seu valor sempre que houvesse revisão dos vencimentos ou reestruturação da carreira que acarretasse a melhoria real da remuneração do beneficiado, até completa encampação da vantagem inicial. 
8.	A propósito, esse entendimento é corroborado pelo Supremo Tribunal Federal, consoante se depreende da ementa do Mandado de Segurança 22.455-DF: 
MS 22.455-DF, ementa do Acórdão 
EMENTA: Mandado de segurança, contra ato imputado ao Presidente do Tribunal de Contas da União. Ato administrativo que determinou a suspensão de pagamento de horas extras incorporadas aos salários dos impetrantes, por decisão do TCU. 2. Entendimento assente no Tribunal de Contas deflui da aplicação de preceitos atinentes à limitação que as normas administrativas impõem à incidência da legislação trabalhista sobre os servidores públicos regidos pela CLT, à época em que tal situação podia configurar-se. 3. Entendimento no sentido de que não é possível a coexistência das vantagens dos dois regimes funcionais. Ao ensejo da transferência do impetrante para o sistema estatutário, Lei 8.112/90, há de ter o regime próprio desta Lei, ressalvada, tão-só, a irredutibilidade dos salários. 4. Mandado de segurança indeferido.
9.	No caso em apreço, o ex-servidor teve diversas reestruturações de carreira com elevação de sua remuneração desde a migração para o Regime Jurídico Estatutário implementado pela Lei 8.112/1990, o que caracteriza a irregularidade do ato ensejando sua apreciação pela ilegalidade.
10.	Em análise das fichas financeiras anexas aos autos (peças 2 e 3) , obtidas do sistema Siape em dois momentos distintos, uma relativa ao ano de 2008 e outra representando o valor atualmente percebido, verifica-se que o valor da parcela impugnada, equivalente a R$ 625,12, já deveria ter sido absorvido nesse período. 
11.	Isto porque, em 2008 o interessado recebia a título de vencimento básico R$ 2.402,91, e atualmente, este valor corresponde a R$ 4.689,13, o que resulta em diferença suficiente para absorção da referida parcela. 
12.	Diante disso, a proposta seria pela ilegalidade do ato, com determinação à Fundação Universidade Federal de Mato Grosso para excluir a rubrica judicial alusiva ao adicional noturno, no valor de R$ 625,12, dos proventos do ex-servidor. 
13.	Entretanto, considerando que o ato se encontra no TCU desde 29/7/2015, e que já decorreu o prazo decadencial de cinco anos previsto pelo Supremo Tribunal Federal, no âmbito do RE 636.553, propõe-se o sobrestamento da apreciação do aludido ato até o trânsito em julgado do RE 636.553, atualmente, em fase de análise dos embargos interpostos pela AGU.
Da aposentadoria de Romarico Marques da Costa
14.	Do exame do ato de Romarico Marques da Costa, bem como da ficha financeira extraída do Siape (peça 2) , observou-se o pagamento de rubrica judicial relativa ao adicional noturno, considerada irregular por esse Tribunal.
15.	Em relação à rubrica judicial de adicional noturno, vale aqui o mesmo entendimento já exposto nos itens 4 a 9 desta instrução.
16.	Em análise das fichas financeiras anexas aos autos (peças 2 e 3) , obtidas do sistema Siape em dois momentos distintos, uma relativa ao ano de 2008 e outra representando o valor atualmente percebido, verifica-se que o valor da parcela impugnada, equivalente a R$ 642,18, já deveria ter sido absorvido nesse período. 
17.	Isto porque, em 2008 o interessado recebia a título de vencimento básico R$ 2.489,42, e atualmente, este valor corresponde a R$ 4.872,00, o que resulta em diferença suficiente para absorção da referida parcela.
18.	Assim, fica patente a ilegalidade do pagamento atual, ensejando a apreciação do ato pela ilegalidade, com determinação à Fundação Universidade Federal de Mato Grosso para excluir a rubrica judicial referente ao adicional noturno, no valor de R$ 642,18, dos proventos do ex-servidor.
CONCLUSÃO
19.	Em razão do exposto, e tendo em vista as análises realizadas nos atos de concessão de aposentadoria de Elias Martins da Silva, esta Unidade Técnica propõe o sobrestamento do referido ato, até o trânsito em julgado do RE 636.553, atualmente, em fase de análise dos embargos interpostos pela AGU.
20.	Em relação à aposentadoria de Romarico Marques da Costa, tendo em vista a continuidade da rubrica judicial de adicional noturno, esta Unidade Técnica considera que o ato em tela deve ser considerado ilegal, com determinação à Fundação Universidade Federal de Mato Grosso para excluir a citada rubrica judicial, no valor de R$ 642,18, dos proventos do ex-servidor.
21.	Quanto aos valores indevidos já pagos, propõe-se dispensar a devolução, com fundamento no Enunciado 106 da Súmula da Jurisprudência do TCU.
22.	Por fim, vale destacar que o ato de Romarico Marques da Costa ingressou no TCU há menos de cinco anos. Assim, não se fez necessária a instauração do contraditório, segundo o entendimento estabelecido no Acórdão 587/2011-TCU-Plenário, de relatoria do Ministro Valmir Campelo. Registre-se ainda que a análise deste processo levou em conta os dispositivos da Resolução TCU 315/2020, e que o referido ato completará cinco anos no TCU em 8/3/2021.
PROPOSTA DE ENCAMINHAMENTO
23.	Ante o exposto, e com base nos arts. 71, inciso III, da Constituição Federal; 1º, inciso V, e 39, inciso II, da Lei 8.443/1992; 260, § 1º, e 157, do Regimento Interno do Tribunal de Contas da União, propõe-se:
a) SOBRESTAR a apreciação do ato inicial de concessão de aposentadoria de Elias Martins da Silva (CPF: XXX.479.011-XX) ;
b) considerar ILEGAL e recusar o registro do ato inicial de concessão de aposentadoria de Romarico Marques da Costa (CPF: XXX.520.301-XX) ;
c) dispensar a devolução dos valores indevidamente recebidos até a data da ciência do acórdão que vier a ser prolatado, com base no Enunciado 106 da Súmula da Jurisprudência do TCU;
d) determinar à Fundação Universidade Federal de Mato Grosso, com base nos arts. 45 da Lei 8.443/1992, e 4º, inciso I, da Resolução-TCU 315/2020, que:
d.1) exclua a rubrica judicial alusiva ao adicional noturno dos proventos de Romarico Marques da Costa, comunicando ao TCU, no prazo de quinze dias, as providências adotadas, nos termos dos arts. 262, caput, do Regimento Interno do TCU e 8º, caput, da Resolução-TCU 206/2007;
d.2) cadastre novo ato de Romarico Marques da Costa, livre da irregularidade apontada, submetendo-o ao TCU no prazo de trinta dias, nos termos dos arts. 262, § 2º, do Regimento Interno do TCU e 19, § 3º, da Instrução Normativa-TCU 78/2018;
d.3) informe ao inativo Romarico Marques da Costa o teor do acórdão que vier a ser prolatado, encaminhando ao TCU, no prazo de trinta dias, comprovante da data de ciência pelo interessado, nos termos do art. 4º, § 3º, da Resolução-TCU 170/2004, alertando-o de que o efeito suspensivo proveniente de eventual interposição de recurso junto ao TCU não o exime da devolução dos valores indevidamente percebidos após a notificação, em caso de não provimento desse recurso."	
3.	Em seu pronunciamento regimental, o Ministério Público junto a esta Casa, neste ato representado pelo Procurador Sérgio Ricardo Costa Caribé, manifestou-se de acordo com o encaminhamento alvitrado pela Sefip, nos seguintes termos (peça 9) :
"Trata-se da apreciação, para fins de registro, de dois atos de concessão de aposentadoria, emitidos pela Fundação Universidade Federal de Mato Grosso.
A Secretaria de Fiscalização de Pessoal (Sefip) , propõe a ilegalidade do ato de e Romarico Marques da Costa, em razão do pagamento de rubrica judicial relativa a adicional noturno decorrente do regime celetista, não absorvida nos termos da jurisprudência deste Tribunal.
Além disso, em observância à recente decisão do STF no RE 636.553/RS, propõe que seja sobrestada a análise do ato de Elias Martins da Silva, tendo em vista que, embora também possua pagamentos irregulares relativos a adicional noturno, o mesmo ingressou neste Tribunal há mais de cinco anos.
De fato, a jurisprudência deste Tribunal é pacífica no sentido de considerar irregular o pagamento de rubricas decorrentes do regime celetista a servidores vinculados ao regime estatutário. 
Nesse sentido transcreve-se o excerto do voto proferido pelo Ministro Augusto Nardes, ao relatar o Acórdão 216/2012-TCU-Segunda Câmara, que esclarece muito bem a matéria, nos seguintes termos:
8. Esta Corte tem entendido que, após o advento da Lei nº 8.112/1990, instituidora do Regime Jurídico Único, não se admite a transposição dos benefícios e vantagens de natureza trabalhista para o novo regime, no qual os interessados ingressaram por força do art. 243 daquele diploma, conforme o Enunciado 241 da Súmula de Jurisprudência desta Corte:
'As vantagens e gratificações incompatíveis com o Regime Jurídico Único, instituído pela Lei nº 8.112, de 11/12/1990, não se incorporam aos proventos nem à remuneração de servidor cujo emprego, regido até então pela legislação trabalhista, foi transformado em cargo público por força do art. 243 do citado diploma legal'.
9. Assim, há de se ressalvar exclusivamente a possibilidade de violação ao princípio da irredutibilidade da remuneração à época da passagem de um para outro regime, orientação que esta Corte também tem prestigiado, de que é exemplo o Acórdão 571/2004-TCU-Segunda Câmara, de cujo voto trago elucidativa passagem:
' (...) o Tribunal tem admitido o pagamento de vantagens decorrentes de decisão judicial, a título de vantagem pessoal nominalmente identificada, após a transposição para o novo regime jurídico, apenas com vistas a evitar a eventual redução de vencimentos, vedada pelo art. 37, XV, da Constituição Federal (Decisão 373/2002-Segunda Câmara, Decisão 441/2002-Segunda Câmara, Acórdão 334/2004-TCU-Primeira Câmara, entre outros) .'
10. Para abrigar essa exceção, o procedimento é tratar a parcela incorporada como vantagem pessoal de caráter variável, sujeita à redução de valor sempre que houver revisão dos vencimentos ou reestruturação da carreira que acarrete a melhoria real da remuneração do beneficiado, até completa encampação de toda a vantagem inicial, o que não ocorreu, conforme dados obtidos no Siape.
Não obstante, em recente deliberação proferida nos autos do Recurso Extraordinário - RE 636.553/RS, o Supremo Tribunal Federal (STF) fixou novo entendimento acerca do prazo para a apreciação dos atos sujeitos a registro, com repercussão geral reconhecida, nos seguintes termos: 
Em atenção aos princípios da segurança jurídica e da confiança legítima, os Tribunais de Contas estão sujeitos ao prazo de 5 anos para o julgamento da legalidade do ato de concessão inicial de aposentadoria, reforma ou pensão, a contar da chegada do processo à respectiva Corte de Contas.
Dessa forma, entende-se que a apreciação de mérito do ato do servidor Elias Martins da Silva deve ser sobrestada, uma vez que os ingresso desse ato neste Tribunal ocorreu há mais de 5 anos e a deliberação proferida nos autos do RE 636.553/RS ainda poderá ser objeto de reforma ou modulação. 
Ante o exposto, este membro do Ministério Público de Contas, em consonância com a Unidade Técnica, entende que o ato do servidor Romarico Marques da Costa deve ser considerado ilegal, com a consequente negativa do seu registro; e o ato do servidor Elias Martins da Silva deve ser sobrestado até que a decisão proferida nos autos do RE 636.553/RS se torne definitiva." 
É o relatório.

não há.

Procurador Sérgio Ricardo Costa Caribé.

PESSOAL. APOSENTADORIA. PAGAMENTO DE RUBRICA JUDICIAL RELATIVA AO ADICIONAL NOTURNO, CONSIDERADA IRREGULAR POR ESSE TRIBUNAL. ATOS ILEGAIS ENVIADOS AO TCU HÁ MAIS DE CINCO ANOS. REVISÃO DE OFÍCIO. CIÊNCIA.

APOSENTADORIA (APOS)

Secretaria de Fiscalização de Integridade de Atos e Pagamentos de Pessoal e de Benefícios Sociais (Sefip).

Versam os presentes autos acerca de dois atos de Aposentadoria, emitidos pela Fundação Universidade Federal de Mato Grosso.            
Ambos os atos em exame possuem o pagamento de rubrica judicial relativa a adicional noturno, considerada irregular por esse Tribunal, consoante Acórdão 1138/2017-TCU-Primeira Câmara (Relator Ministro Vital do Rêgo) , em razão do disposto na Súmula TCU 241, segundo a qual: "As vantagens e gratificações incompatíveis com o Regime Jurídico Único, instituído pela Lei 8.112, de 11/12/1990, não se incorporam aos proventos nem à remuneração de servidor cujo emprego, regido até então pela legislação trabalhista, foi transformado em cargo público por força do art. 243 do citado diploma legal".
Conforme exposto pela unidade técnica, em atenção ao princípio da irredutibilidade da remuneração à época da passagem para o regime estatutário, referida parcela deveria ter sido incorporada como vantagem pessoal de caráter variável e absorvida pelas reestruturações de carreira que acarretaram elevação das remunerações dos interessados.
Diante disso, a Sefip propôs, com a anuência do MP/TCU, considerar ilegal e recusar o registro do ato inicial de concessão de aposentadoria de Romarico Marques da Costa. Em relação a Elias Martins da Silva, uma vez que o ato ingressou em 29/7/2015 no Tribunal, portanto, há mais de cinco anos (peça 4) , a proposta é de sobrestar a apreciação da concessão até o trânsito em julgado do RE 636.553.
No que tange ao mérito das concessões constantes destes autos, manifesto minha concordância com as análises promovidas pela Sefip e pelo representante do Ministério Público junto a esta Casa, incorporando seus fundamentos às minhas razões de decidir. No entanto, necessário promover ajustes aos encaminhamentos sugeridos, em decorrência de circunstâncias supervenientes.
É que também transcorreu mais de cinco anos desde o ingresso, em 8/3/2016, do ato de aposentadoria de Romarico Marques da Costa nesta Corte (peça 5) .
Além disso, em 5/3/2021, transitou em julgado a decisão do STF no âmbito do mencionado RE 636.553, em que restou fixado o prazo de cinco anos para uma resolução de mérito de processos de concessão, após o qual esses atos serão considerados definitivamente registrados.
Assim, aplica-se o novo entendimento adotado por este Tribunal, mediante Acórdão 122/2021 - Plenário (Relator Ministro Walton Alencar Rodrigues) , de modo que os atos de aposentadoria de Elias Martins da Silva e Romarico Marques da Costa (peças 4 e 5) devem ser considerados tacitamente registrados desde 29/7/2020 e 8/3/2021, respectivamente, considerando os cinco anos transcorridos. 
Ainda no lastro do que vem decidindo esta Corte de Contas, os autos devem ser encaminhados à Sefip para adoção das medidas com vistas à revisão de ofício, nos termos preconizados na decisão dos embargos de declaração opostos ao mencionado RE 636.553. 
            	Dessa forma, divergindo da proposta alvitrada pela unidade técnica e do Parecer do representante do Ministério Público, manifesto-me por que o Tribunal aprove o acórdão que ora submeto à deliberação deste Colegiado. 
TCU, Sala das Sessões Ministro Luciano Brandão Alves de Souza, em 30 de março de 2021.
AUGUSTO SHERMAN CAVALCANTI 
Relator